【裁判字號】    97,上易,315
【裁判日期】    970715
【裁判案由】    第三人異議之訴
【裁判全文】
臺灣高等法院民事判決                 97年度上易字第315號
上  訴  人  丁○○
訴訟代理人  呂理胡律師
            唐永洪律師
被上訴人    春沺貿易有限公司
法定代理人  丙○○
訴訟代理人  乙○○
被上訴人    大柜精機有限公司
法定代理人  甲○○
被上訴人    鎮豪針織有限公司
法定代理人  戊○○
上列當事人間請求第三人異議之訴事件，上訴人對於中華民國97
年2月20日臺灣臺北地方法院96年度訴字第6096號第一審判決提
起上訴，本院於97年7月1日言詞辯論終結，判決如下：
    主      文
上訴駁回。
第二審訴訟費用由上訴人負擔。
    事實及理由
一、被上訴人鎮豪針織有限公司（下稱鎮豪公司）經合法通知無
    正當理由而未到庭，核無民事訴訟法第386條所列各款之情
    形，經上訴人聲請，准由其一造辯論而為判決。
二、上訴人起訴主張：鎮豪公司向伊承租所有坐落桃園縣蘆竹鄉
    ○○段溪洲小段3之15地號土地上180坪鐵皮屋乙棟（下稱鐵
    皮屋），作為廠房使用，並以該鐵皮屋向訴外人新光產物保
    險股份有限公司（下稱新光公司）投保火災險，保險金額新
    台幣（下同）100萬元。嗣於民國（下同）95年7月4日18時5
    分，因鎮豪公司操作機器不當引起大火，致該鐵皮屋燒燬，
    新光公司依約應理賠保險金74萬8819元（下稱系爭保險金）
    ，而伊為該保險契約之受益人，該保險金債權應由伊取得。
    惟鎮豪公司之債權人即被上訴人大柜精機有限公司（下稱大
    柜公司）、春沺貿易有限公司（下稱春沺公司），卻以系爭
    保險金係鎮豪公司對新光公司之金錢債權為由，向執行法院
    聲請強制執行等情。爰依強制執行法第15條規定，求為判決
    將大柜公司、春沺公司聲請強制執行事件中，就鎮豪公司對
    新光公司保險金債權74萬8819元所為之強制執行程序應予撤
    銷（原審為上訴人全部敗訴之判決）。並於本院上訴聲明：
    (一)原判決廢棄。(二)原法院96年度執助丁字第1455號、95年度
    執全助丁字第1646號強制執行事件中，就鎮豪公司對新光公
    司保險金債權74萬8819元所為之強制執行程序應予撤銷。
三、(一)大柜公司、春沺公司則以：鎮豪公司係為自己利益就前開
    鐵皮屋投保火災保險，且保險契約亦未有受益人之約定，故
    鎮豪公司即為系爭保險金之受益人等語，資為抗辯。並於本
    院均答辯聲明：上訴駁回。(二)另鎮豪公司則未於本院準備程
    序或言詞辯論期日到場，亦未提出書狀或答辯聲明。
四、查，鎮豪公司前承租上訴人所有之前開鐵皮屋，作為廠房使
    用，並以該鐵皮屋向新光公司投保火災險，保險金額100萬
    元；嗣於95年7月4日18時5分，因鎮豪公司操作機器不當引
    起大火，致該鐵皮屋燒燬，新光公司應理賠保險金74萬8819
    元等情，有卷附桃園縣政府消防局火災證明書、理賠計算書
    、商業火災保險單可憑（見原審卷第7頁、第11頁、第84頁
    ），並為上訴人、大柜公司及春沺公司所不爭執（見本院卷
    第47頁反面），堪信為真。
五、本院應審究者為系爭保險契約之受益人究竟係鎮豪公司抑或
    是上訴人？茲論述如下：
(一)、按保險法上之受益人，係指被保險人或要保人約定享有賠償
    請求權之人（保險法第5條參照）；而同法所謂之「被保險
    人」，則係指於保險事故發生時，遭受損害，享有賠償請求
    權之人；準此，如被保險人或要保人於未指定受益人時，則
    被保險人即為當然之受益人，此觀保險法第4條規定自明。
(二)、查，鎮豪公司以向上訴人承租前開鐵皮屋，向新光公司投保
    火災險，保險金額為100萬元，且以鎮豪公司（即要保人）
    為被保險人，保險契約內並未有受益人之約定等情，有卷附
    商業火災保險單可稽（見原審卷第84頁），可知鎮豪公司係
    保險契約之被保險人，而該保險契約內既未有受益人之約定
    ，則鎮豪公司即當為前開保險契約之受益人甚明。
(三)、上訴人雖主張：鎮豪公司對於前開鐵皮屋並未有保險利益，
    而該公司以伊所有之鐵皮屋為保險標的，足見鎮豪公司顯係
    為伊利益而訂立前開保險契約，故伊自為該保險契約之受益
    人云云。惟查：
    1.按所謂保險利益，在財產保險，乃要保人或被保險人對於
      保險標的之安全與否具有經濟上之利害關係者，即為有保
      險利益，而保險法第20條規定：「凡基於有效契約而生之
      利益，亦得為保險利益」，是以祇需當事人所締結之有效
      契約，係以某種財產為履行之對象，而該財產之毀損滅失
      影響當事人一方因契約而生之利益者，契約當事人即得就
      該財產投保（最高法院92年度台上字第1403號判決意旨參
      照）。
    2.承前所述，鎮豪公司係因向上訴人承租前開鐵皮屋，並以
      該鐵皮屋（即租賃物）為保險標的，向新光公司投保火災
      險乙情，為上訴人所不爭執（見本院卷第47頁反面）；則
      鎮豪公司基於與上訴人間之租賃契約，對於租賃物（即前
      開鐵皮屋）顯有保險利益至明（保險法第20條參照）。由
      此可知，鎮豪公司以向上訴人承租之鐵皮屋為保險標的，
      並以其公司為被保險人，與新光公司簽訂系爭保險契約，
      要係為自己利益而投保已明。
    3.此外，上訴人亦無法舉證鎮豪公司係為其利益而與新光公
      司簽訂系爭保險契約，自難僅因前開鐵皮屋係其所有，即
      可謂鎮豪公司係為其利益而投保。故上訴人以前開鐵皮屋
      並非鎮豪公司所有，該公司對於該鐵皮屋並無保險利益存
      在為由，主張鎮豪公司係為上訴人利益而投保，上訴人為
      系爭保險契約之受益人云云，委無可取。
(四)、上訴人另主張：依系爭保險契約基本條款第2條、第6條約定
    ，該鐵皮屋之所有權人即為被保險人，故伊自為該保險契約
    之受益人云云。惟查：
    1.系爭保險契約基本條款第2條固約定：「以他人所有之不
      動產或動產投保，該不動產或動產之所有權人為被保險人
      」；第6條約定：「被保險人所有座落於本保險契約所載
      地點之不動產，因承保危險事故發生所致之損失，本公司
      負損害賠償責任」（見原審卷第82頁），惟此基本條款係
      指要保人與保險人就保險契約內容，如未有特別約定時，
      為免雙方對於保險契約解釋之爭議，始應適用基本條款之
      約定。若雙方已就被保險人或受益人另有約定時，即無前
      開基本條款適用之餘地。
    2.如前所述，鎮豪公司既係為自己利益投保，並與新光公司
      特約約定其公司為系爭保險契約之被保險人，要屬雙方已
      排除上揭基本條款之適用，此觀商業火災保險單特別約定
      即明（見原審卷第84頁）。準此，上訴人以上揭基本條款
      載明不動產之所有權人即為保險契約之被保險人為由，主
      張其為系爭保險契約之受益人云云，仍無可採。
(五)、上訴人又主張：伊因前開鐵皮屋遭燒燬，另案訴請鎮豪公司
    賠償，雙方成立訴訟上和解，鎮豪公司同意系爭保險金由伊
    領取，故保險金自屬伊所有云云，固據提出台灣桃園地方法
    院95年度訴字第2094號和解筆錄（見本院卷第71至72頁）。
    然查，鎮豪公司於前開和解筆錄內，雖同意系爭保險金由上
    訴人領取，作為支付賠償額之付款方式之一（見本院卷第71
    頁反面前開和解筆錄二付款方式1.所示），然於上訴人領取
    前，該保險金仍屬於鎮豪公司對於新光公司之金錢債權（即
    屬對鎮豪公司可執行之財產範圍，強制執行法第115條參照
    ），並為該公司全體債權人可得獲償財產之總擔保。是以，
    上訴人既對於該保險金未有優先受償之權利存在，要難僅憑
    鎮豪公司同意由其領取保險金，以作為支付賠償額之付款方
    式，即謂該保險金係屬其所有。況鎮豪公司與上訴人間就前
    開賠償額付款方式之約定，並非債權讓與（此觀前揭和解筆
    錄二付款方式2.所載，若上訴人未能領取保險金時，即由鎮
    豪公司法定代理人戊○○與鎮豪公司對上訴人於該保險金範
    圍內負連帶給付責任自明），故執行法院就鎮豪公司對於新
    光公司系爭保險金債權核發扣押命令，核屬有據（強制執行
    法第115條參照）。是上訴人以其與鎮豪公司和解，同意系
    爭保險金由其領取，以作為賠償金之付款方式為由，主張系
    爭保險金為其所有云云，並無可取。
(六)、綜上，前開鐵皮屋雖為上訴人所有，然其並非系爭保險契約
    之受益人，自不得向新光公司請求給付系爭保險金，要無取
    得該保險金之債權。
六、從而，上訴人本於其為系爭保險契約之受益人，依強制執行
    法第15條規定，請求將原法院96年度執助丁字第1455號、95
    年度執全助丁字第1646號強制執行事件中，就鎮豪公司對新
    光公司保險金債權74萬8819元所為之強制執行程序撤銷，為
    無理由，不應准許。原審為上訴人敗訴之判決，於法並無違
    誤。上訴意旨仍執前詞指摘原判決不當，求予廢棄改判，為
    無理由，應予駁回。
七、本件事證已臻明確，兩造其餘攻擊或防禦方法，經本院審酌
    後認均與本件之結論無涉，茲不再一一論列，併予敘明。
八、據上論結，本件上訴為無理由，依民事訴訟法第463條、第
    385條第1項前段、第449條第1項、第78條，判決如主文。
中    華    民    國    97    年    7    月    15     日
                    民事第十三庭
                        審判長法  官  黃嘉烈
                              法  官  高鳳仙
                              法  官  楊絮雲
正本係照原本作成。
不得上訴。
中    華    民    國    97    年    7     月    15    日
                              書記官  鄭淑昀


司法院資訊處製作；財團法人民間司法改革基金會備份。
